臺灣高雄地方法院民事裁定　　　　　100年度消債抗字第100號
抗　告　人
即　務　人　蘇永昌
上列抗告人因聲請更生程序事件，對於中華民國100 年7 月26日
本院100 年度消債更字第118號裁定提起抗告，本院裁定如下：
    主  文
抗告駁回。
抗告程序費用新臺幣壹仟元由抗告人負擔。
    理  由
一、抗告意旨略以：伊任職之龍陽大地大樓管理委員會（下稱系
    爭委員會）非屬公司，造成伊須自行投保工會，是原裁定所
    核算之每月薪資新臺幣（下同）23,700元尚需扣除每月加保
    於工會之勞、健保費用始為合理。再者，伊雖居住於母親與
    兄長共有房地，然伊自願個別承擔房產之修繕、稅金及母親
    之生活費用以折抵房租，原裁定以每月7,595 元作為抗告人
    之生活支出實過於嚴苛，又依主計處最新公佈之歷年最低生
    活費用一覽表，應以11,146元為核算最低生活費用標準。另
    伊承擔主債務人孔春美之保證債務，然債權人臺灣土地銀行
    股份有限公司（下稱土地銀行）並未提供零利率分期，是伊
    每月繳付金額需加計利息與違約金，致每月繳款金額均大於
    5,900 元，又截至民國100 年3 月止積欠土地銀行保證債務
    尚達本金915,261 元，遠高於原裁定計算之本金771,000 元
    。原裁定認伊無不能清償之虞，駁回伊更生之聲請，顯有違
    誤，爰請求廢棄原裁定，並裁定准予開始更生程序等語。
二、按「債務人不能清償債務或有不能清償之虞者，得依本條例
    所定更生或清算程序，清理其債務」、「債務人與金融機構
    協商成立者，不得聲請更生或清算，但因不可歸責於己之事
    由，致履行顯有重大困難者，不在此限」，消費者債務清理
    條例（下稱消債條例）第3 條、第151 條第5 項分別定有明
    文。上開條文所謂「不可歸責於己之事由」，係指客觀上聲
    請人有收支狀況之變動，諸如物價上漲、家屬患病等導致支
    出增加，或因意外、病痛無法工作、僱用之公司倒閉或裁員
    、減薪等以致收入減少等情；又縱使財產及收支狀況無甚變
    動，但因協商時居於劣勢，未能實質協議，僅為爭取利息減
    少及分期清償之些許優惠，勉予允諾，惟其財產及收入客觀
    上難以如期履行之情形，亦應認該當。然債務人縱有不可歸
    責於己之事由致不能履行協議，仍應符合「不能清償或有不
    能清償之虞」之法定要件，始得准予更生或清算。亦即應綜
    合債務人之財產、信用、收支與其所負全部債務，評估其是
    否仍有償債能力，或即使仍得勉力償債，但是否因而難以維
    持基本生活，而有不能清償或不能清償之虞等情，為其判斷
    之準據。
三、抗告人前於消債條例施行後，於98年4 月間依本條例與最大
    債權銀行台新國際商業銀行股份有限公司（下稱台新銀行）
    辦理協商，與各債權人達成分期還款協議，同意自98年5 月
    起分72期，並於每月10日以8,308 元依各債權銀行債權金額
    比例清償各項債務至全部清償為止，而聲請人於協商成立後
    ，繳款至100 年5 月止，遂毀諾未依約履行等情，有台新銀
    行陳報狀、前置協商機制協議書、毀諾通知書可稽（見原審
    卷第61、68頁；本院卷第16至17頁）。是抗告人於前既已依
    債務協商機制與金融機構成立協商，依上開說明，即應依此
    協商結果而為誠信履行，故其如欲援引上開條例條項之例外
    規定而再聲請更生或清算時，自應就其不依約履行是否具不
    可歸責於己之事由而致履行顯有重大困難之情形從嚴審查，
    以避免道德上之危險。
四、經查：
  (一)抗告人具狀聲請更生，雖陳報其負有已逾期之保證債務本金
    係915,261 元云云，固提出臺灣土地銀行股份有限公司三民
    分行（下稱土地銀行三民分行）100 年3 月8 日放款利息收
    據為其佐證（見原審卷第38頁），惟依抗告人另出具之財團
    法人金融聯合徵信中心（下稱聯徵中心）當事人綜合信用報
    告回覆書資料所示，抗告人係於100 年4 月8 日向金融聯合
    徵信中心聲請，並經該行於同年月11日函覆（見原審卷第15
    頁），其上記載抗告人擔任孔春美之保證人，其逾期未還金
    額為771,000 元，並經本院確認無訛，此有本院辦理消債條
    例公務電話記錄可佐（見本院卷第15頁），足見原審此部分
    認定並無違誤，合先敘明。
  (二)抗告人現任職於系爭委員會，97年度至98年度申報所得每月
    平均收入分別為23,700元、23,700元，99年度扣繳憑單給付
    淨額平均每月收入為23,700元，勞工保險投保薪資額為21,0
    00元等情，此有國稅局綜合所得稅各類所得資料清單、財產
    清單、99年度扣繳憑單、勞工保險被保險人投保資料表等附
    卷可證（見本院卷第18頁至20頁、第52頁、第25頁至26頁）
    ，故本件應以其99年度扣繳憑單給付淨額平均每月收入23,7
    00元作為核算其現在償債能力之基礎。觀諸抗告人收入情形
    ，堪認其工作收入穩定應不致有何重大變動，其主張其需另
    行投保工會，認薪資應扣除勞保、健保費用云云，然上述勞
    保、健保費已計入個人生活必要費用中，為避免重複認列，
    應不得扣除計算之。抗告人另主張與雖居住於母親與兄長共
    有之房地，然已與兄長言明個別承擔房產之修繕、稅金及母
    親之生活費用以折抵房租，認個人最低生活費用不應扣除相
    當於房租支出所佔比例等情，惟查，行政院內政部所公告最
    低生活費用，係照當地區最近一年平均每人消費支出百分之
    60訂定，依其基準之家庭收支調查報告調查表格式所示有關
    經常性支出之調查項目，其原即包括利息支出、稅捐、社會
    保險、食品、衣著、「房租」及水費、電費、醫療保健、交
    通、娛樂、教育等基本生活需求，是以最低基本生活費已包
    括聲請人之繕食、交通、水電費、生活用品、「房租」等費
    用在內，審酌抗告人毀諾時之高雄市每人每月最低生活費用
    標準為10,033元，而其中24.3％係用以居住支出，依此計算
    ，高雄市每人每月最低必要支出之房租費用約2,438 元，抗
    告人之主張並未提出任何相關證據以實其說，其空言主張自
    難遽採。
  (三)按依債務人與金融機構協商成立者，除非因不可歸責於己之
    事由，致履行顯有重大困難，否則不得聲請更生或清算，消
    債條例第151 條第5 項規定意旨甚明。而所謂「不可歸責於
    己之事由」，難以一概而論，應斟酌債務人毀諾時之情事判
    斷之，如客觀上聲請人之支出增多，或收入、收益減少，非
    其成立協商時所能預期，又如協商成立時所定之條件過苛，
    超越債務人之負擔能力而客觀上履行不能，或雖未超過債務
    人之所得，然留與債務人使用之資金過少，使債務人無法維
    持基本生活，均屬之。查，抗告人前於98年5 月間與最大債
    權銀行即台新銀行成立前置協商至100 年5 月間毀諾、未依
    協議還款時，期間收入並無任何重大變化，則抗告人既能依
    原協商條件，依約繳付協商應繳納之款項長達2 年，且抗告
    人願與上揭金融機關達成還款協商，在無特殊情事之情形下
    ，顯係在綜合評估其還款能力後，方與金融機關成立每月還
    款8,308 元之協商條件。抗告人雖另稱其先前均能依約清償
    ，是有賴其配偶蘇楊美麗資助云云，惟未提出佐證說明，是
    其片面主張，洵難遽信。
  (四)再者，審查有否不可歸責事由，應斟酌債務人毀諾時之情事
    判斷之，經查，抗告人目前設籍在高雄市，有戶籍謄本可憑
    （見原審卷第22頁），於100 年5 月毀諾時，依內政部公告
    之高雄市最低生活費用為10,033元，是以，抗告人每月最低
    生活費用自宜以上開金額為度。至抗告人主張與其兄弟姐妹
    等4 人共同負擔母親蘇楊碧月扶養費用部分，經查蘇楊碧月
    為19年生，共育有4 名子女，名下有1 筆房屋不動產，依公
    告現值計算其財產價值約為805,000 元，每月領有老人年金
    3,000 元等情，有家族系統表、稅務電子閘門財產所得調件
    明細表、郵政存簿儲金簿封面及內頁資料等件（見原審卷第
    76頁、第70頁至第71頁、第82頁）附卷可證，堪認聲請人之
    母親蘇楊碧月確屬不能維持生活而需聲請人扶養，該扶養費
    用部分，本院認應以99年度綜合所得稅70歲以上受扶養人每
    人免稅額123, 000元計算，折算每月扶養費用為10,250元，
    扣除抗告人母親每月領有3,000 元年金後，抗告人與其他兄
    弟姊妹等4 人共同分擔結果，扶養費用應為1,813 元。又抗
    告人自陳其現住居之房地為其母親與兄長所共有，於計算個
    人每月必要生活費用時，即應扣除相當於房租支出所佔比例
    24.3％（理由已如前述），則抗告人每月之必要生活費用應
    為7,595 元【計算式：10,033－（10,033×24.3％）=7,595
    ，元以下4 捨5 入】。依抗告人現平均每月收入23,700元為
    核算基礎，扣除其個人必要生活費用及母親扶養費後，尚有
    14,292元可供清償【計算式：23,700－7,595 －1,813 ＝14
    ,292】，應足負擔協商款8,308 元及聲請人每月須繳納之保
    證債務5,300 元（見原審卷第51頁），縱抗告人稱每月繳款
    保證債務金額均達5,900 元以上，與本院向土地銀行三民分
    行查詢，經告知該行並未免除利息、違約金之收取，抗告人
    現行每月繳納款項均趨近於6,000 元等情，有本院100 年8
    月25日公務電話紀錄在卷可按（見本院卷第15頁），兩者互
    核相符，然抗告人於此情形下仍能依約繳款達2 年，而抗告
    人復未舉證證明其協商成立前、後之經濟狀況有何不同，致
    有履行顯有重大困難。準此，抗告人於債務協商成立後，既
    無情事變更，亦無重大履行困難之處，倘參諸聲請人復有固
    定收入之履行能力，則其縱有履行不便，亦得經由個別債權
    銀行協商程序以求適當履債，堪認債務人尚非因不可歸責於
    己致履行顯有重大困難。抗告人依消債條例向本院聲請更生
    ，與該條例第151 條第5 項但書所規定「因不可歸責於己之
    事由，致履行顯有重大困難者」之要件不相符，自應駁回抗
    告人更生之聲請。從而，原審裁定駁回抗告人更生之聲請，
    核無違誤，抗告意旨猶執前詞，指摘原裁定不當，求予廢棄
    另為裁定，為無理由，應予駁回。
六、據上論結，本件抗告為無理由，依消費者債務清理條例第15
    條，民事訴訟法第495 條之1 第1 項、第449 條第1 項、第
    95條、第78條，裁定如主文。
中    華    民    國  100     年    8     月    31    日
                  民事第五庭    審判長法  官  黃國川
                                      法  官  李育信
                                      法  官  何佩陵
上為正本係照原本作成。
對本裁定除有涉及法律見解且具有原則上之重要性者外，不得再
抗告。如提再抗告，應於裁定送達後十日內，以書狀向本院提出
再抗告，並繳納再抗告費新臺幣1,000元。
中    華    民    國   100    年    9     月    1    日
                                      書記官  陳喜苓